臺灣高等法院民事判決　　　　　　　　　 95年度上字第480號
上　訴　人　丙○○
訴訟代理人　鄭錦堂律師
　　　　　　李保祿律師
被 上訴 人　乙○○
訴訟代理人　邱新福律師
當事人間請求確認所有權存在事件，上訴人對於中華民國95年4
月28日臺灣臺北地方法院93年度訴字第3023號第一審判決提起上
訴，並擴張應受判決事項之聲明及撤回部分起訴，本院於96年4
月3日言詞辯論終結，判決如下：
    主      文
原判決關於駁回上訴人後開第二項之訴部分及訴訟費用之裁判均
廢棄。
被上訴人應將坐落台北市○○區○○段6小段101地號土地面積2
平方公尺全部所有權移轉登記與上訴人。
其餘上訴及擴張之訴均駁回。
第一、二審訴訟費用 (撤回部分除外) 由被上訴人負擔百分之七
，其餘訴訟費用及擴張之訴訴訟費用均由上訴人負擔。
    事實及理由
壹、程序方面：
一、按「原告於判決確定前，得撤回訴之全部或一部，但被告已
    為言詞辯論者，應得其同意」，民事訴訟法第262條第1項定
    有明文。次按訴之變更或追加，非經他造同意，不得為之，
    但擴張、減縮應受判決事項之聲明者，不在此限；又不變更
    訴訟標的，而補充或更正事實上或法律上之陳述者，非為訴
    之變更或追加，此觀諸同法第446條第1項、第255條第1項第
    3款、第256條之規定自明。
二、本件上訴人於原審主張其為坐落台北市○○區○○段 6小段
    101地號土地面積2平方公尺全部及同地段99-2地號土地面積
    3平方公尺持分1/12、同地段100-2地號土地面積 298平方公
    尺持分1/ 12（以下分別稱系爭101地號土地、系爭99-2地號
    土地、系爭100-2地號土地）暨其地上建物建號551、門牌台
    北市○○區○○路二段127號房屋面積91.86平方公尺及建號
    550、門牌台北市○○區○○路二段127號地下室面積71.18
    平方公尺（下合稱系爭建物）等不動產之真正所有權人，僅
    借用被上訴人之名義登記，依民法第 767條及信託之法律關
    係，起訴請求：(一)確認系爭101、99-2、100-2地號土地暨其
    上系爭建物之所有權為上訴人所有。(二)被上訴人應將上開地
    號土地暨其上系爭建物所有權移轉登記與上訴人。經原審判
    決駁回其訴後，上訴人不服，就其敗訴部分全部上訴，嗣於
    本院言詞辯論時，捨棄民法第 767條所有物返還請求權及信
    託契約之主張，僅主張借名登記之法律關係 (見本院卷(一)第
    249頁反面、第67頁反面) ；復捨棄關於確認系爭101、99-2
    、100-2 地號土地及系爭建物所有權之請求，而就移轉土地
    所有權部分，請求被上訴人應再將系爭 99-2、100-2地號土
    地持分各1/12所有權移轉登記與上訴人 (見本院卷(二)第67頁
    反面、第69頁) ，核上訴人上開捨棄部分，係屬撤回一部訴
    訟之性質，業經被上訴人表示同意，已生撤回該部分訴訟之
    效力，本院自無庸再就該部分審究。至關於借名登記之法律
    關係部分，核屬上訴人補充其於原審主張借用被上訴人名義
    登記之法律上陳述，非為訴之追加，自毋須經被上訴人同意
    。另上訴人請求再移轉系爭 99- 2、100- 2地號土地持分各
    1/12部分，核屬擴張應受判決事項之聲明，揆諸首開法文規
    定，即無不合，應予准許。
貳、實體方面：
一、上訴人起訴主張：伊於民國38年間在台北市○○路開設建材
    行，並自42年間開始購買不動產，為節稅之目的，乃分別借
    用母親鄭林視、父親鄭泉、兄弟鄭獻慶、鄭鳳池及兒子鄭宗
    仁、鄭宗銘、鄭鈺騰、鄭筠騰及被上訴人等人名義，將所購
    不動產信託登記予其等名下。而系爭101地號土地係伊於67
    年12月20日向訴外人甲○○購買後，於68年3月5日以被上訴
    人為買賣人頭信託登記予被上訴人名下；另伊於65年間提供
    系爭99-2、100-2地號土地（前為石路段47-9、47-10地號，
    後改為莒光段一小段99-2、100-2地號 ），與先前所購石路
    段47-14、47-18地號土地 4筆與建商合建後，伊分得1、2層
    共4間房屋，並於合建後將坐落系爭99-2地號土地面積3平方
    公尺持分1/6、系爭100-2地號土地面積298平方公尺持分1/6
    及其上系爭建物所有權信託登記予被上訴人，被上訴人僅為
    上開不動產之登記名義人，伊乃為真正所有權人，爰終止兩
    造間借名登記關係，類推適用民法第549條第 1項、第541條
    第2項規定，求為命：被上訴人應將系爭101地號土地面積2
    平方公尺全部、系爭99-2地號土地面積 3平方公尺持分1/12
    、系爭100-2地號土地面積298平方公尺持分1/12及其上之系
    爭建物所有權移轉登記與上訴人。
二、被上訴人則以：伊前以無償使用借貸及民法第 767條所有物
    返還請求權為訴訟標的，起訴請求上訴人遷讓返還系爭建物
    ，經原法院92年度簡上字第 457號遷讓房屋事件判決伊勝訴
    確定 (下稱前案確定判決) 在案，故上訴人提起本件訴訟與
    前案確定判決係屬同一事件，其起訴違背民事訴訟法第253
    條更行起訴禁止之規定。又伊業經前案確定判決認定為系爭
    土地及建物之所有權人，因此，縱認本件訴訟與前案確定判
    決並非同一事件，惟本件與前案確定判決之當事人相同，且
    就相同標的之系爭土地及建物所有權誰屬之重要爭點，已經
    前案確定判決判斷，本諸爭點效理論，上訴人應受拘束。何
    況伊係以長孫之身分接受祖父鄭泉之贈與，而原始取得系爭
    101、99-2、100-2地號土地及其上系爭建物之所有權；且系
    爭 101地號土地為系爭建物旁之畸零地，應與系爭建物同屬
    被上訴人所有，上訴人未能舉證其為系爭不動產真正所有權
    人，則其提起本件訴訟即無理由等語置辯。
三、原審為上訴人敗訴之判決，上訴人不服，提起上訴，並擴張
    其應受判決事項之聲明。其上訴聲明為：(一)原判決關於駁回
    上訴人後開第二項之訴部分廢棄。 (二)被上訴人應將系爭101
    地號土地全部及系爭99-2、100-2地號土地持分各 1/12暨其
    上系爭建物所有權移轉登記與上訴人。擴張之訴聲明為：被
    上訴人應再將系爭99-2、100-2地號土地持分各 1/12所有權
    移轉登記與上訴人。被上訴人則於本院答辯聲明：上訴及擴
    張之訴均駁回。
四、本件經依民事訴訟法第463條準用同法第270條之1第1項第3
    款規定，整理並協議簡化爭點及不爭執點後，兩造同意僅就
    言詞辯論時所陳述之事實及主張之法律關係為論斷。查系爭
    101地號土地應有部分全部，及系爭99-2、100-2地號土地應
    有部分各1/6，分別於68年4月13日及同年 7月11日，以買賣
    為原因登記予被上訴人所有；另系爭建物則於69年 1月23日
    ，以第一次登記為原因登記為被上訴人所有等情，有上開不
    動產登記謄本附卷可稽（依序見原法院臺北簡易庭93年度北
    調字第207號卷第16頁、第31至35頁 ），並為兩造所不爭執
    ，堪信此部分之事實為真正。惟上訴人主張被上訴人僅係上
    開不動產之登記名義人，伊始為真正所有權人之情，則為被
    上訴人所否認，並以前開情詞置辯，是本件應予審究之爭點
    厥為：(一)本件與前案確定判決是否為同一事件？是否為前案
    確定判決既判力所及？(二)系爭土地及建物是否上訴人借用被
    上訴人名義而登記在被上訴人名下？(三)上訴人請求被上訴人
    移轉系爭土地及建物所有權登記是否有理由？茲析述如下：
  (一)本件與前案確定判決是否為同一事件？是否為前案確定判決
    既判力所及：
    上訴人主張：伊提起本件訴訟之訴訟標的為不動產所有權，
    而前案確定判決之訴訟標的係借貸法律關係及所有物返還請
    求權，彼此訴訟標的不同，且非可代用，顯見並非同一事件
    ，不受前案確定判決既判力所及，亦不違反更行起訴之規定
    等語。被上訴人則辯稱：伊前以無償使用借貸及民法第767
    條所有物返還請求權為訴訟標的，起訴請求上訴人返還系爭
    土地及建物，經前案確定判決採信，並認定伊為系爭土地及
    建物之所有權人，而上訴人提起本件訴訟，主張其為所有權
    人，即與前案確定判決為同一事件，其起訴違反更行起訴禁
    止原則，應予裁定駁回等語。經查：
  1.按當事人不得就已起訴之事件，於訴訟繫屬中，更行起訴。
    除別有規定外，確定之終局判決就經裁判之訴訟標的，有既
    判力，民事訴訟法第253條、第400條第 1項分別定有明文。
    次按「訴訟法上所謂一事不再理之原則，乃指同一事件已有
    確定之終局判決而言。其所謂同一事件，必同一當事人就同
    一法律關係而為同一之請求，若此三者有一不同，即不得謂
    為同一事件，自不受確定判決之拘束 」、「 民事訴訟法第
    400條第1項規定確定判決之既判力，惟於判決主文所判斷之
    訴訟標的，始可發生。若訴訟標的以外之事項，縱令與為訴
    訟標的之法律關係有影響，因而於判決理由中對之有所判斷
    ，除同條第 2項所定情形外，尚不能因該判決已經確定而認
    此項判斷有既判力 (最高法院19年度上字第278號判例、73
    年度台上字第3292號判例參照)。
  2.查前案確定判決係被上訴人終止使用借貸關係，請求上訴人
    遷讓返還系爭建物之訴訟，其訴訟標的為借貸物返還請求權
    及本於被上訴人所有權之所有物返還請求權，此有前案確定
    判決書在卷可按（見原審卷(一)第21至28頁）。而本件訴訟則
    係上訴人以其對於系爭土地及建物所有權之所有物返還請求
    權為訴訟標的，起訴請求被上訴人移轉所有權登記，彼此訴
    訟標的並不相同，則依前開判例意旨，二者即非同一事件。
    前案確定判決雖因被上訴人對系爭建物所有權存在與否，與
    為訴訟標的之法律關係有影響，而於判決理由中對之有所判
    斷，惟非屬判決主文所判斷之訴訟標的，亦不能認前案確定
    判決就被上訴人對於系爭建物所有權存在之判斷有既判力。
    從而，上訴人提起本件訴訟，並不違反更行起訴之規定，亦
    非前案確定判決既判力效力所及。
  (二)系爭土地及建物是否上訴人借用被上訴人名義而登記在被上
    訴人名下：
  1.上訴人主張：系爭土地及建物均為上訴人所有，僅借用被上
    訴人名義登記而已，無被上訴人所稱鄭泉分析家產之情事，
    此觀該房地所有權狀及印鑑均由上訴人持有自明；且上訴人
    曾於69年間以系爭建物及其坐落基地設定本金最高限額抵押
    權予保證責任台北市第九信用合作社，並繳納系爭土地及建
    物之地價稅、房屋稅，益徵上訴人對於系爭房地有實質處分
    權，被上訴人僅為單純登記名義人。兩造就系爭土地及建物
    既屬類似信託之借名登記契約，上訴人自得終止之，而被上
    訴人於該借名契約終止後即受有系爭土地及建物登記名義之
    不當得利，上訴人自得本於真正所有權人身分，請求被上訴
    人移轉系爭土地及建物所有權登記予上訴人。至前案確定判
    決就其爭點所為之判斷顯有違背法令之情事，且上訴人已提
    出新訴訟資料足以推翻原判斷，即無爭點效之適用等語。被
    上訴人則辯稱：伊係以長孫之身分接受祖父鄭泉之贈與，而
    原始取得系爭土地及建物所有權，上訴人從未取得系爭土地
    及建物之所有權，其提出系爭土地及建物之地價稅、房屋稅
    繳款書及使用執照存根等件，與所有權歸屬無關；且被上訴
    人因原始取得系爭土地及建物所有權時年紀尚輕，由上訴人
    基於父親之身分保管所有權狀及印鑑並無任何違背常情之處
    ，無礙於被上訴人為所有權人之事實。至系爭 101地號土地
    為系爭建物旁之畸零地，衡諸日常生活經驗法則，應與系爭
    建物同屬被上訴人所有。前案確定判決之爭執要點為被上訴
    人得否本於所有權人之身分請求上訴人返還系爭建物，與本
    件上訴人基於所有權人地位請求被上訴人移轉系爭土地及建
    物所有權登記之主張，均係關於系爭建物及其坐落基地所有
    權歸屬之判斷，自有爭點效理論之適用，上訴人不得為相反
    之主張等語。
  2.按確定判決之既判力，固以訴訟標的經表現於主文判斷之事
    項為限，判決理由並無既判力，但法院於判決理由中，就訴
    訟標的以外當事人主張之重要爭點，本於當事人辯論之結果
    已為判斷時，其對此重要爭點所為之判斷，除有顯然違背法
    令，或當事人已提出新訴訟資料，足以推翻原判斷之情形外
    ，應解為在同一當事人就該重要爭點所提起之訴訟中，當事
    人及法院就該已經法院判斷之重要爭點之法律關係，不得任
    作相反之主張或判斷，始符民事訴訟上之誠信原則（最高法
    院73年台上字4062號裁判要旨參照），此可認與學說上所謂
    爭點效理論相仿，亦即當事人在前訴訟以重要爭點加以爭執
    ，經法院審理及判斷，所發生之通用力，於不同之後訴，如
    以同一爭點為重要之先決問題加以審理時，當事人不得為與
    其判斷相反之主張、舉證，並禁止法院為與其相矛盾之判斷
    之效力。查兩造於前案確定判決所爭執之重要爭點，在於被
    上訴人得否本於系爭建物所有權人身分訴請上訴人返還系爭
    建物，嗣經採信上訴人之胞妹鄭玉英之證言，認定被上訴人
    係因析分家產緣故而取得系爭建物及坐落基地 (即系爭99-2
    、100-2地號土地，與系爭建物合稱系爭房地)之所有權，並
    非基於信託關係或借名行為，因而判決被上訴人得以系爭房
    地所有權人地位，依民法第 767條之規定，請求被上訴人遷
    讓返還系爭建物，足見前案確定判決就系爭房地之所有權應
    歸屬於被上訴人之重要爭點，已為審理並判斷在卷。茲上訴
    人主張其為系爭土地及建物之真正所有權人，起訴請求被上
    訴人移轉所有權登記，則系爭房地所有權歸屬之認定，即為
    本件訴訟重要爭點之先決問題，依上開爭點效理論，上訴人
    此部分主張自應受前案確定判決關於系爭房地所有權歸屬於
    被上訴人之判斷所拘束，以符合民事訴訟上之誠信原則。至
    系爭 101地號土地部分，並非前案確定判決爭點效範圍之內
    ，自不受其認定之拘束。
  3.上訴人雖主張前案確定判決關於系爭房地所有權歸屬於被上
    訴人之判斷，有違背法令之情事，因系爭土地合建時係登記
    上訴人、鄭泉、鄭林視、丁○○、鄭獻慶等 5人所共有，亦
    由該 5人出名與建商訂約，然證人鄭玉英於前案確定判決證
    稱：土地係鄭泉所有，係上訴人與人合建云云，即與卷證資
    料不符；且證人鄭玉英係外嫁之女，依當時台灣習俗鮮少能
    分取本家之不動產，惟鄭玉英竟證稱系爭建物係伊不要，始
    由大孫即被上訴人分得云云，實違經驗法則，且屬臆測之詞
    ，應無證據能力，惟前案確定判決竟予採信，並認定被上訴
    人係因鄭泉析分家產而取得系爭房地，顯然違背證據法則；
    復誤認伊於42年間為年僅14歲之限制行為能力人，及誤認當
    時有贈與稅課徵問題，質疑伊如何完成買賣及繳納贈與稅，
    遽認證人鄭林視證述系爭土地為伊購買之證言不可採等情，
    俱有違誤，而伊已提出新訴訟資料，足以推翻前案確定判決
    之判斷，應無爭點效之適用等語。惟查：
    (1)系爭建物係坐落於系爭 99-2、100-2地號土地上，其中系
      爭100-2地號土地於79年3月12日行政區域調整前之地號為
      臺北市○○段○○段100-2地號，而此莒光段一小段100-2
      地號土地於43年1月12日、44年9月14日即已分別由訴外人
      鄭林視（上訴人母親，即被上訴人祖母）、鄭泉（上訴人
      父親，即被上訴人祖父）登記為共有人之一，而上訴人係
      在65年 9月14日始登記為共有人等情，有上訴人於前案確
      定判決提出之舊土地登記謄本在卷可稽 (影本見原審卷(一)
      第105頁) ，足證莒光段一小段100-2地號土地早已登記鄭
      泉、鄭林視共有多年。證人鄭玉英認定系爭建物坐落之基
      地為其父親鄭泉所有，而於前案確定判決證稱：「（問：
      前述房子在興建之前，土地是哪些人所共有的？）土地是
      我父親鄭泉的，後來丙○○將土地跟人家合建蓋新的大樓
      ，將土地上的舊房屋拆掉」等語，核與證人鄭獻慶於原審
      證稱：合建之土地原來係伊父母親的等語 (見原審卷(一)第
      323頁)相符，要難認有何卷證不符而不能採信之情事。縱
      認上訴人主張系爭土地合建時係登記為上訴人、鄭泉、鄭
      林視、丁○○、鄭獻慶等 5人共有之情屬實，仍屬事後基
      於合建需要所為之移轉登記，自不足推翻證人鄭玉英上開
      證述之真正。另合建契約固為上訴人、鄭泉、鄭林視、丁
      ○○、鄭獻慶等 5人與建商所簽訂，然實際上係由上訴人
      在處理之情，為上訴人所不爭執，故證人鄭玉英主觀上認
      定係上訴人與建商合建，而於前案確定判決證稱：係上訴
      人與人合建等語，而未證稱係鄭泉等 5人與人合建之情，
      亦與經驗法則無違，尚難遽認鄭玉英之證言不可採。
    (2)又依 5、60年間之台灣民間習慣：「兒子得田園，女兒得
      嫁粧」、「長孫等同於屘子」，而鄭玉英亦遵循此一習慣
      ，並未分得鄭泉之財產，由鄭泉之長孫即被上訴人分得一
      份 (即系爭房地) 。證人鄭玉英於前案確定判決委託台灣
      彰化地方法院訊問時證稱：「（問：就你所知，鄭泉當時
      有無分家產給子女的意思？）我父親鄭泉過世時，財產是
      由三個兒子還有大孫乙○○繼承，我是唯一的女兒並沒有
      分到遺產，我父親在世時，曾經有說過要把財產分給兒子
      及女兒，但是我不要，就給大孫乙○○，當時我父親鄭泉
      都沒有在管事，財產都是由丙○○在處理，所以丙○○才
      會將房屋分給乙○○，因房屋給了乙○○，我父親鄭泉曾
      經叫我去告，說告就可以取得，但是我說不要。」等語，
      有該筆錄影本在卷可佐 (見原審卷(一)第39至42頁) ；核證
      人鄭玉英證述內容，固有言及因其不要始由長孫分得一份
      之意涵，惟參酌其當時亦陳稱：「依照古代的習俗，財產
      是要分給兒子及大孫，但是依照現在的法律是要分給兒子
      跟女兒」等語 (見原審卷(一)第41頁) ，可見鄭玉英主觀上
      認為其依法得要求分取遺產，只是其遵循習俗不予計較而
      已，因而證述其不要才由長孫分得一份等語，尚無前後矛
      盾或悖於經驗法則之處。前案確定判決採信鄭玉英上述證
      言，認定被上訴人取得系爭房地係因分析財產緣故，並非
      上訴人信託所致，要難認有何顯然違背法令之情事。
    (3)至前案確定判決不予採信鄭林視關於系爭土地係上訴人出
      錢購買之證言，係因鄭林視到場除證稱系爭土地係由上訴
      人出錢購買之外，對於其他相關問題，諸如合建房屋如何
      處理？由誰處理？合建房子為何分給上訴人之二弟、三弟
      ？系爭建物為何登記在被上訴人名下等等，均答稱不知情
      ，此有該次準備程序筆錄影本在卷可參 (見原審卷(一)第97
      至103頁)；且上訴人對於其究係如何繳交購地款項乙節，
      始終未能提出任何明細以供審酌，參以系爭 100-2地號土
      地早在43、44年間即登記在上訴人之父母親名下，已如前
      述，因而認定上訴人主張系爭土地係其以自有資金購得，
      而信託於被上訴人名下云云，不足採信，係前案確定判決
      綜合全辯論意旨所為證據取捨之結果。縱認上訴人主張其
      為20年次之人，前案確定判決有誤認上訴人購地時 (42年
      間) 為14歲之限制行為能力人，及誤認當時有贈與稅課徵
      (遺產及贈與稅法於62年2月6日始制定公布)問題等事實認
      定錯誤之情屬實，亦不足推翻前案確定判決關於上訴人不
      能證明系爭土地係其購買而信託登記在被上訴人名下之認
      定。
    (4)上訴人復主張合建房屋自始即以兩造及訴外人鄭宗仁、鄭
      宗銘 (上訴人之次子及三子) 為起造人名義，並登記為房
      屋名義人，而鄭泉之另二子即鄭獻慶、丁○○自始即無起
      造人名義，可證並無鄭泉析分家產之事，否則豈會僅由上
      訴人一房分得鄭泉家產，而置其他二子即鄭獻慶、丁○○
      於不顧；前案確定判決竟認被上訴人係因鄭泉析分家產而
      以長孫身分取得系爭房地所有權，顯有違誤等語，並提出
      合建房屋之建造執照申請書影本為證 (見本院卷第145 至
      148頁)。經查：合建房屋之建造執照申請書固未將鄭獻慶
      、丁○○列為起造人，惟合建契約係由上訴人、鄭泉、鄭
      林視、丁○○、鄭獻慶等 5人共同與建商簽訂，有合作建
      屋契約書影本1紙在卷可按 (見原審卷(二)第271至277頁)；
      且證人丁○○證稱：伊在合建房屋未興建以前，即將分得
      之中華路二段127號 2樓房屋賣給上訴人，價金是250萬元
      ，上訴人共分2、3次給付；合建的土地一半以上是伊父親
      留下來的，伊每個兄弟都有份，伊分得中華路 2樓房子，
      中華路1樓是分給被上訴人，面向大浦街的2樓房子是分給
      鄭獻慶， 1樓是給上訴人，都是伊父親分的，因為被上訴
      人是長孫，所以分給他一間，這是父親的意思；至於鄭獻
      慶分得的房子是跟上訴人換木柵的房子等語 (見本院卷(一)
      第195至196頁) 。而鄭獻慶亦證稱；「當時剛合建時，我
      生意失敗，原告 (指上訴人) 就將木柵的房子給我，我放
      棄所有繼承權，所以他們如何分配房子我並不清楚。」等
      語 (見原審卷(一)第324頁)，核與丁○○證述鄭獻慶將其合
      建分得房屋與上訴人交換木柵的房屋之情相符，可見鄭獻
      慶、丁○○均曾受分配合建房屋，只是房屋興建之前即因
      與上訴人互易房屋或出售上訴人之計畫，始未將之列為起
      造人而已，以節省過戶稅費，此亦合乎常情，自不能僅以
      鄭獻慶、丁○○未列為合建房屋之起造人，遽謂其二人未
      受分配合建房屋，進而否定前案確定判決關於被上訴人因
      鄭泉析分家產，而以長孫身分取得系爭房地之判斷。
    (5)另鄭獻慶雖同時證稱：伊感覺鄭泉沒有分析家產等語，惟
      鄭獻慶一再強調不清楚如何分配財產，衡情合建時適逢鄭
      獻慶生意失敗，上訴人將其木柵房屋給鄭獻慶，鄭獻慶放
      棄分受合建房屋之權利，是其不關心合建房屋之分配，亦
      無悖於常情，尚不能以其主觀上之感覺，率爾否認鄭泉將
      合建房屋分配三子及長孫之析分家產事實。至上訴人用以
      換取鄭獻慶所應分得合建房屋 (即台北市○○街36號2樓)
      之木柵房子 (即台北市○○區○○路四段62巷23號) ，雖
      登記在上訴人之妻鄭黃鸞英名下，由鄭黃鸞英以贈與為原
      因，直接移轉所有權予鄭獻慶之子鄭惠竺名下，有建物登
      記謄本在卷可佐 (見本院卷(一)第149頁)；惟依74年6月5日
      修正前之民法親屬編規定及民間習俗，以妻名義登記之不
      動產，實際上仍屬夫所有，是上訴人用以與鄭獻慶分得之
      合建房屋互易，仍無悖於常情。雖合建房屋於67年申請建
      造執照時，即將上訴人之子鄭宗銘列為起造人，而鄭黃鸞
      英遲至70年 9月間始將上開木柵房子移轉所有權登記予鄭
      獻慶之子；惟上訴人與鄭獻慶為親兄弟，因鄭獻慶生意失
      敗，基於實際需要，先談好房屋互易，由上訴人之子鄭宗
      銘直接列名為起造人，嗣後再辦理房子所有權登記之情，
      亦與經驗法則無違，自不能以木柵房子移轉所有權登記之
      日期在合建之後，遽謂與合建房屋之分配無關。
    (6)末查，鄭玉英於前案確定判決關於丁○○就合建房屋係分
      得大浦街1樓之證述 (見原審卷(一)第40頁)，雖與丁○○證
      稱其分得中華路二段127號2樓房屋之內容不同；惟鄭玉英
      未受分配任何合建房屋，且事隔 2、30年之久，丁○○復
      早將其分配之房屋賣給上訴人，故鄭玉英將上訴人買受丁
      ○○受分配之房屋誤認為上訴人本身分得之房屋，而為上
      開陳述，縱與分配之實際情形有些許出入，仍不能遽予否
      定其關於被上訴人係基於長孫身分而取得系爭房地之證言
      。此外，上訴人於前案確定判決後，在原審所舉證人鄭鈺
      騰(上訴人之四子) 、鄭美惠 (上訴人之女)、鄭黃鸞英等
      人關於系爭房地係上訴人借名登記於被上訴人之證述，不
      僅與證人鄭宗仁 (上訴人之次子) 、高庭芝 (被上訴人前
      妻)  、李緯麗 (鄭宗仁前妻)證稱系爭房地所有權歸屬於
      被上訴人之證言不同；且依據經驗法則，被上訴人取得系
      爭房地所有權登記，係在鄭泉當家作主期間，關於合建房
      屋之分配情形，自以長輩鄭玉英、丁○○等人之證詞較諸
      有利害關係之鄭鈺騰等晚輩證言為可信，故上訴人於本件
      所舉之訴訟資料均不足以推翻前案確定判決關於系爭房地
      所有權歸屬之判斷。
    (7)綜上，上訴人主張前案確定判決顯然違背法令，且其提出
      新訴訟資料足以推翻前案確定判決之判斷云云，委無可取
      。是本件關於系爭房地所有權歸屬之認定，有爭點效之適
      用，應受前案確定判決判斷之拘束，上訴人自不能反於前
      案確定判決關於系爭房地所有權歸屬於被上訴人之認定，
      而於本件主張其為系爭房地之真正所有權人，僅借用被上
      訴人名義登記。至系爭 101地號土地部分，並非前案確定
      判決爭點效範圍之內，自不受其認定之拘束。
  (三)上訴人請求被上訴人移轉系爭土地及建物所有權登記是否有
    理由：
  1.前案確定判決關於系爭房地所有權歸屬於被上訴人之認定，
    對於本件訴訟有爭點效之適用，上訴人自不能反於前案確定
    判決之判斷，而於本件主張系爭房地係其借用被上訴人名義
    登記在被上訴人名下，已如前述，是上訴人請求被上訴人移
    轉系爭建物及坐落基地  (即系爭99-2、100-2地號土地持分
    各2/12) 所有權登記，洵無理由。
  2.關於系爭 101地號土地部分，上訴人主張伊於67年12月20日
    出資向甲○○購買系爭101地號土地，並於68年4月13日以被
    上訴人為人頭借名登記在被上訴人名下，數十年來均由伊使
    用、收益及繳納地價稅，且始終由伊持有所有權狀，可證伊
    為該筆土地之真正權利人，伊自得終止借名契約，請求被上
    訴人移轉所有權登記等語，並提出不動產買賣契約書、所有
    權移轉契約書及土地登記謄本為證 (見原審北調字卷第10至
    16頁) 。被上訴人則辯稱：系爭101地號土地面積僅2平方公
    尺，係在合建房屋於67年8月31日開工後，始在67年12月20
    日購入，可見其非屬合建土地，且與合建案無關；伊不知道
    系爭 101地號土地為何要以伊名義登記，倘若這塊地要還給
    上訴人，伊也沒有意見等語。經查：合建房屋係於67年 8月
    31日開工，且合建之基地並不包含系爭 101地號土地，該筆
    土地亦未與合建土地毗鄰等情，業據本院依職權調取合建房
    屋建造執照案卷查明屬實，並有使用執照存根影本、地籍圖
    謄本在卷足稽 (依序見本院卷(二)第26頁、第15頁) ，且為兩
    造所不爭執，堪信為實在。可見系爭 101地號土地係合建房
    屋開工後，始由上訴人購買而登記在被上訴人名下，與合建
    案無關。參以被上訴人自承不清楚系爭 101地號土地以其名
    義登記之原委 (見本院卷(二)第57頁反面) ，且不爭執上訴人
    對於該筆土地所有權歸屬之主張，則上訴人主張其為系爭10
    1 地號土地之真正所有權人，僅借用被上訴人名義登記之情
    ，尚屬可信。從而，上訴人於本件訴訟終止借名契約，請求
    被上訴人應將系爭 101地號土地所有權移轉登記予上訴人，
    為有理由。
五、綜上所述，上訴人依借名契約之法律關係，主張類推適用民
    法第549條第1項、第541條第2項規定，請求被上訴人應將系
    爭101地號土地面積2平方公尺全部所有權移轉登記與上訴人
    ，為有理由，應予准許。逾此部分之請求(即請求將系爭99
    -2地號土地面積3平方公尺持分1/12、系爭100-2地號土地面
    積298平方公尺持分 1/12及其上之系爭建物所有權移轉登記
    與上訴人) ，即無理由，不應准許。原審就上開應予准許部
    分，為上訴人敗訴之判決，即有未合；上訴意旨指摘原判決
    此部分不當，求予廢棄改判，為有理由，爰由本院將原判決
    此部分廢棄，改判如主文第二項所示。至上開不應准許部分
    ，原審為上訴人敗訴之判決，並無違誤；上訴意旨指摘原判
    決此部分不當，求予廢棄改判，為無理由，應予駁回。至上
    訴人於本院擴張聲明，請求被上訴人應再將系爭99-2、100-
    2地號土地持分各 1/12所有權移轉登記與上訴人，亦無理由
    ，應併予駁回。
六、本件為判決基礎之事證已臻明確，本院經逐一審酌兩造歷審
    所提其餘攻擊、防禦方法及援用之證據，均與前開論斷結果
    無礙，爰不再一一論述，併此敘明。
七、據上論結，本件上訴為一部有理由，一部無理由，擴張之訴
    為無理由，依民事訴訟法第449條第 1項、第450條、第79條
    ，判決如主文。
中　　華　　民　　國　　96　　年　　4 　　月　　17　　日
                    民事第十庭
                        審判長法　官  阮富枝
                              法  官  陳財旺
                              法  官  吳麗惠
正本係照原本作成。
上訴人如不服本判決，應於收受送達後20日內向本院提出上訴書
狀，其未表明上訴理由者，應於提出上訴後20日內向本院補提理
由書狀（均須按他造當事人之人數附繕本）上訴時應提出委任律
師或具有律師資格之人之委任狀；委任有律師資格者，另應附具
律師資格證書及釋明委任人與受任人有民事訴訟法第466條之1第
1項但書或第2項（詳附註）所定關係之釋明文書影本。
中　　華　　民　　國　　96　　年　　4 　　月　　18　　日
                              書記官  陶美玲
附註：
民事訴訟法第466條之1（第1項、第2項）：
對於第二審判決上訴，上訴人應委任律師為訴訟代理人。但上訴
人或其他法定代理人具有律師資格者，不在此限。
上訴人之配偶、三親等內之血親、二親等內之姻親，或上訴人為
法人、中央或地方機關時，其所屬專任人員具有律師資格並經法
院認為適當者，亦得為第三審訴訟代理人。
